臺北高等行政法院判決
　　　　　　　　　　　　　　　92年度訴字第04882號
　　　　　　　　　　　　　　9.
原　　　告　甲○○
被　　　告　新竹市政府
代　表　人　乙○○市長）住同.
訴訟代理人　丙○○
上列當事人間因違章建築事件，原告不服內政部中華民國92年9
月3日台內訴字第0920006324號訴願決定，提起行政訴訟。本院
判決如下：
    主  文
原告之訴駁回。
訴訟費用由原告負擔。
    事  實
一、事實概要：原告之父親樊吉慶（民國 (下同)81年3月23日死
    亡）借用新竹市○○路87號房屋，曾於64年3月12日經向被
    告所屬建設局申請許可，在原借用房屋旁增建，領有 （64
    ）建都字第0163號執照，按該建照執照標示，建築基地係坐
    落新竹市○○段104之2地號（重測後編為復中段574地號）
    ，構造為增建一層加強磚造建築，面積44.794平方公尺，惟
    該增建之建物於竣工後並未經查驗核可發給使用執照，即擅
    自使用，經被告邀集相關單位現場會勘，發現實際增建情形
    與原建造執照核准內容不符（新建2層高約6公尺，面積約
    180平方公尺，磚、鋼鐵造建物，下稱系爭建物），經被告
    所屬工務局認依行為時建築法第25條規定：「建築物非經申
    請直轄市、縣（市）（局）主管建築機關之審查許可並發給
    執照，不得擅自建造或使用或拆除．．．」係屬不得補辦建
    造執照手續之實質違建，乃以92年4月24日92市工使字第
    7698 號通知單通知原告，應執行拆除。原告不服，指稱領
    有（64 ）建都字第0163號建造執照，非屬違建云云，提起
    訴願，遭訴願決定駁回，遂向本院提起行政訴訟。
二、兩造聲明：
　(一)原告聲明：
    1.訴願決定及原處分均撤銷。
    2.訴訟費用由被告負擔。
  (二)被告聲明：
    1.駁回原告之訴。
    2.訴訟費用由原告負擔。
三、兩造之爭點：
    1.原告是否違反行為時之建築法第53條第2項？
    2.被告有無違反執行時效、差別待遇禁止原則？
  (一)原告主張：
    1.本件建築時之建築法第53條第2項規定：「前項建築期限
      ，承造人因故未能如期完工時，得申請展期；申請展期以
      二次為限，每次不得超過六個月，逾期執照作廢。」按執
      照作廢係行政執行行為（行政執行法第28條第2項第3款）
      ，依行政執行法第27條之規定，需於處分書或另以書面定
      相當履行期限後，始得為之。本件並未為註銷證照之處分
      或通知，於原建造執照上亦未載明逾期失效之表示，若謂
      原告持有之（64）建都字第0163號建造執照於施工期限屆
      滿當然失其效力，顯於法不合，且無以保障人民權益。行
      政執行法雖於89年修正公布，但依同法第42條規定，前開
      規定於本件亦有適用。其次，揆諸建築法於92年6月5日修
      正第53條第2項，將原條文之「逾期執照作廢」修正為「
      失其效力」，顯然「逾期執照作廢」並非當然失效，其理
      自明。
    2.行政執行法第7條第1項前段規定：「行政執行．．．其他
      依法令負有義務經通知限期履行之文書所定期間屆滿之日
      起，五年內未經執行者，不再執行．．．。已通知之執行
      行為尚受此規定之限制，則未通知之執行行為豈無任何期
      限之限制？本件建築事實始於64年，迄今約30年，若建造
      執照已失效力，主管機關何以不即限令拆除，需拖延至今
      ？故今日被告所為拆除之行政處分於法自有未合，不得據
      以執行，應予撤銷。
    3.違章建築處理辦法將違章建築劃分為新舊違章建築，而為
      不同之處理。本件建築物建於64年間，縱任係屬違章建築
      ，何以單獨就本件限令拆除，對於其他新增之違章建築視
      而不見，對於與本件時期相當或其後之違章建築另與寬貸
      ，此等行政作為是否違反差別待遇禁止原則，非無番究餘
      地。
  (二)被告主張：
    1.按標的建築物興建行為時建築法第25條規定：「建築物非
      經申請直轄市、縣（市）（局）主管建築機關之審查許可
      並發給執照，不得擅自建造或使用或拆除。．．．」；第
      30條規定：「起造人申請建造執照或雜項執照時，應具備
      申請書、土地權證明文件、工程圖樣及說明書。」；第53
      條規定：「直轄市、縣（市）（局）主管建築機關於發給
      建造執照時，應依照建築期限標準之規定核定其建築期限
      ；．．．前項建築期限，承造人因故未能如期完工時，得
      申請展期；但以二次為限，每次不得超過六個月，逾期執
      照作廢。」；第86條規定：「違反第二十五條之規定者，
      依左列規定分別予以處罰：一、違反規定擅自建造者，處
      以……必要時得強制拆除其建築。二、違反規定擅自使用
      或變更使用者，…其有本法第五十八條情事之一者，並得
      勒令停止使用，封閉其建築物，限期修改或強制拆除之。
      ．．．」；另違章建築處理辦法第2條規定：「本辦法所
      稱之違章建築，為建築法適用地區內，依法應申請當地主
      管建築機關之審查許可並發給執照方能建築，而擅自建築
      之建築物。」；第5條規定「直轄市、縣（市）主管建築
      機關應於接到違章建築查報人員報告之日起五日內實施勘
      查，認定必須拆除者，應即拆除之。．．．」案查標的建
      築物雖領有被告所屬建設局核發 (64)建都字第0163號建
      造執照，然該建築物於竣工後未經查驗核可領得使用執照
      ，即擅自使用至今，有違建築法第25條規定。依據建造執
      照上規定竣工期限及建築法第53條規定，該建造執照經二
      次竣工展期後最終應於65年8月11日以前竣工請領使用執
      照，否則逾期作廢，即實際該執照已於65年8月13日作廢
      。
      嗣起造人復於該建築物旁未經許可擅自擴大興建，原1樓
      構造擴建為2樓構造，實際完成1、2層之面積 (含騎樓)合
      計約180平方公尺，非但構造、高度改變，面積亦擴大，
      有違建築法第58條第6款規定，依同法第86條第1項第2款
      規定得強制拆除之。況且該建築物座落之土地所有權人為
      新竹縣，起造人在無法獲得該土地使用權得以申請建築之
      情況下，被告所屬工務局據以認定係屬不得補辦建造執照
      手續之實質違建，依「違章建築處理辦法」第2條及第5條
      規定，乃於92年4月24日以 (92)市工使字第7698號違建拆
      除通知單通知工程隊拆除，揆諸前揭法令規定，並無不合
      。內政部訴願決定亦無違法不當。
    2.按申請建築案件經許可後，主管建築機關發給建造執照交
      由起造人收執，規定之竣工期限即明示於建造執照上，起
      、承造人自應依規遵行，倘未能如期竣工者，承造人即應
      自行依規向主管建築機關申請竣工展期，於法尚無主管建
      築機關應另行通知辦理展期之規定；倘經展期二次後仍逾
      越竣工期限者，於跨逾期限日即屬執照作廢，無須另行通
      知限期履行或強制執行。至被告認定本案 (64)建都字第
      0163號建造執照事實已逾期作廢，應無違反行政執行法第
      7條、第27條之規定。
    3.依「違章建築處理辦法」之規定及被告處理違章建築業務
      分責，處理程序分為查報、認定及拆除。本案違建之查處
      工作，始於92年4月15日由新竹市東區區公所查報，經被
      告所屬工務局認定涉有違建情形，即於92年4月24日開立
      92市工使字第7698號違建拆除通知單，通知工程隊排定日
      期拆除，並以副本送交違建人，該違建拆除通知單，僅屬
      移案由工程隊辦理拆除之作業；當工程隊作業完成排定拆
      除日期後，將另以違章建築拆除時間通知單通知違建人，
      本案違建拆除之作業仍在程序中，截至目前仍未核發拆除
      時間通知單，尚無涉及行政執行法第7條、第27條所稱應
      執行之問題，則難言有何違反該等條文規定。
    4.綜上所述，原告主張撤銷訴訟部分，被告所屬工務局執行
      訴訟標的之過程並無違法情事，內政部訴願決定駁回原告
      之訴亦無不當，原告請求為無理由，請予判決駁回。
    理  由
一、按「建築物非經申請直轄市、縣（市）（局）主管建築機關
    之審查許可並發給執照，不得擅自建造或使用或拆除。．．
    ．」；又「起造人申請建造執照或雜項執照時，應備具申請
    書、土地權利證明文件、工程圖樣及說明書。」；「直轄市
    、縣（市）（局）主管建築機關，於發給建造執照或雜項執
    照時，應依照建築期限標準之規定，核定其建築期限．．．
    。前項建築期限，承造人因故未能如期完工時，得申請展期
    。但以二次為限，每次不得超過六個月，逾期執照作廢。」
    「違反第二十五條之規定者，依左列規定，分別處罰：一、
    擅自建造者．．．勒令停工補辦手續；必要時得強制拆除其
    建築物。二、擅自使用者，．．．處以建築物造價千分之五
    十以下罰鍰，並勒令停工補辦手續；其有第五十八條情事之
    一者，並得封閉其建築物，限期修改或強制拆除之。．．．
    」分別為行為時建築法第25條第1項前段、第30條、第53條
    及第86條所明定。又「本辦法所稱之違章建築，為建築法適
    用地區內，依法應申請當地主管建築機關之審查許可並發給
    執照方能建築，而擅自建築之建築物。」「直轄市、縣（市
    ）主管建築機關，應於接到違章建築查報人員報告之日起五
    日內實施勘查，認定必須拆除者，應即拆除之。... 」違章
    建築處理辦法第二條、第五條前段所明定。
二、卷查原告之父親樊吉慶借用新竹市○○路87號房屋，固曾於
    64 年3月12日向被告所屬建設局申請許可，在原借用87號房
    屋旁增建而領有（64）建都字第0163號執照。惟按該許可之
    建築執照標示，建築基地係坐落新竹市○○段104之2地號（
    重測後為新竹市○○段574地號），構造為增建一層加強磚
    造建築，面積為44.794平方公尺。但實際上該增建之建物，
    經被告邀集臺灣新竹地方法院、新竹市稅捐稽征處及新竹市
    政府財政局、工務局等相關單位至現場會勘，發現實際增建
    情形與原建造執照核准內容不符，新建二層高約6公尺，面
    積約180平方公尺，磚、鋼鐵造建物，與原申請建造一層磚
    造，面積44.794平方公尺超過甚多，有臺灣新竹地方法院借
    用新竹市○○路87號市有房屋92年4月15日之會勘紀錄暨當
    場繪製增建違章之簡圖一份在卷足稽，而且系爭建物坐落地
    點，業於45年經公告實施都市計劃，為建築法適用地區之建
    築物，另且原告於竣工後迄今未經主管機關查驗核可發給使
    用執照，亦無法提出有合法之使用執照。據上，足見系爭建
    物依前揭規定確屬違建無誤，而原告卻一直擅自使用迄今明
    確。被告所屬工務局因而認定系爭建物係屬不得補辦建造執
    照手續之實質違建，乃以92年4月24日92市工使字第7698號
    通知單通知原告，核無不當。
三、原告訴稱系爭建物興建當時其父親領有建築許可等云。惟按
    建築物建築行為之完畢係以建築施工完成並領得使用執照為
    據，系爭建物固領有新竹縣政府建設局核發（64）建都字第
    0163號建造執照，但查該建照許可竣工期限載為64年8月11
    日，依前開建築法第五十三條規定，系爭建物經二次展期後
    最遲應於65年8月11日以前竣工並請領使用執照，否則該建
    築執照依法因竣工期限逾期而作廢。原告主張證照作廢係行
    政執行行為，依行政執行法第27條之規定，須於處分書或另
    以書面定相當履行期限後，始得為之云云。惟行政執行法係
    於89年始修正公布，而本件建築執照於65年間即因逾竣工期
    限未請領使用執照而當然作廢失效，其效力已不復存在，自
    無從再援引89年始修正公布之行政執行法，原告顯誤解法令
    之適用，其上開主張並不足採。是原告未於系爭建物竣工後
    請領使用執照，卻使用系爭建物迄今，自屬無合法使用執照
    擅自使用系爭建物明晰。
四、原告前開陳述第2.、3.點，固另謂系爭建物始於64年，迄今
    已約30年，若建造執照已失效力，主管機關何以不即限令拆
    除，需拖延至今．．．且違章建築有新舊之分．．．，足見
    被告所為拆除之行政處分於法未合等語。惟查本件系爭行政
    處分之標的在於系爭建物是否為違章建築，與限令拆除係屬
    執行面問題，分涉屬二事，不容混為一談，原告前開陳述2.
    及3.點就違章建築之認定與拆除混為一談，容有誤會。就系
    爭建物，被告雖主張原告亦有擅自建築之情形等語，然查系
    爭建物為原告父親所蓋，已據被告91年12月18日之答辯狀書
    明，原告亦表明自己只是繼承人而已，有其訴願書一份在卷
    足佐，另查前開系爭建物之建築執照起造人亦載為原告父親
    ，被告亦無法證明系爭建物為原告擅自建築，因之，既無直
    接積極證據足認系爭建物係原告所興建，自應認系爭建物非
    原告所擅自興建，足徵原告僅係使用人而已，是被告主張原
    告擅自建築，容有未洽，然原告既有擅自使用系爭建物情形
    ，自不影響本件系爭建物是否為違建暨原告是否擅自使用該
    系爭建物之認定結果，一併敘明。
五、原告雖復訴稱被告為本件處分之際未給予陳述意見機會云云
    。惟按行政程序第一百零三條第五款規定：「行政處分所根
    據之事實，客觀足以確認者，行政機關得不給予陳述意見之
    機會。」本件系爭建物會勘時，經臺灣新竹地方法院等相關
    單位共同勘測，並作成會勘紀錄，有新竹市政府92年4月29
    日府財產字第09200301751號函在卷足證，前已言及，是本
    件行政處分所根據之事實即會勘紀錄，客觀上已足以確認系
    爭建物為違建，故而被告機關，依上開法規自得不予陳述意
    見之機會，其行政程序，尚無違誤。
六、綜上，原告所訴，委無足採，從而被告據依首揭規定予以處
    分，並無不合。訴願決定予以維持，核無違誤，原告仍執前
    詞訴請撤銷，為無理由，應予駁回。
據上論結，本件原告之訴為無理由，爰依行政訴訟法第98條第3
項前段，判決如主文。
中　　華　　民　　國　　94 　年　  2　　　月　17　　日
                 　　　第六庭審判長法　官　　林　樹　埔
                                   法  官    許  瑞  助
                                   法  官　  陳　鴻　斌
以  上  正  本  證  明  與  原  本  無  異
如不服本判決，應於送達後20日內，向本院提出上訴狀並表明上
訴理由，如於本判決宣示後送達前提起上訴者，應於判決送達後
20日內補提理由書狀 (須按他造人數附繕本)。
中　　華　　民　　國　　94 　年　  2　　　月　17　　日
　　　　　　　　　　　　　　　書記官　蔡　逸　萱
